【裁判字號】    97,訴,2105
【裁判日期】    971111
【裁判案由】    塗銷抵押權登記
【裁判全文】
臺灣板橋地方法院民事判決              97年度訴字第2105號
原      告  乙○○
                    4樓
訴訟代理人  何邦超律師
被      告  群健實業股份有限公司
法定代理人  戊○○
            丁○○
            丙○○
            甲○○
            己○○
被      告  辛○○
上  一  人
訴訟代理人  庚○○
上列當事人間請求塗銷抵押權登記事件，經本院於民國97年10月
28日言詞辯論終結，判決如下：
    主      文
被告群健實業股份有限公司應將原告所有坐落於臺北縣永和市○
○段六二三地號土地（面積一百二十六點零七平方公尺，地目建
，應有部分及設定權利範圍均係四分之一），及其上同段七四建
號建物（即門牌號碼臺北縣永和市○○路○段一九一巷二弄二０
號四樓建物，權利範圍及設定範圍均係全部），以臺北縣中和地
政事務所民國七十三年北中地登字第００八三八一號收件、於民
國七十三年三月二十一日登記完竣之本金最高限額新臺幣伍拾萬
元之抵押權登記，予以塗銷。
被告辛○○應將原告所有坐落於臺北縣永和市○○段六二三地號
土地（面積一百二十六點零七平方公尺，地目建，應有部分及設
定權利範圍均係四分之一），及其上同段七四建號建物（即門牌
號碼臺北縣永和市○○路○段一九一巷二弄二０號四樓建物，權
利範圍及設定範圍均係全部），以臺北縣中和地政事務所民國七
十六年北中地登字第０三０八九八號收件、於民國七十六年八月
二十五日登記完竣之本金最高限額新臺幣壹佰伍拾萬元之抵押權
登記，予以塗銷。
訴訟費用由被告群健實業股份有限公司負擔四分之一，餘由被告
辛○○負擔。
    事實及理由
一、程序方面：
    本件被告群健實業股份有限公司（下稱群健公司）未於言詞
    辯論期日到場，核無民事訴訟法第386 條各款所列情形，爰
    依原告聲請，由其一造辯論而為判決。
二、原告主張：原告於民國73年3 月21日，以擔保債務人即原告
    及訴外人即原告之夫王勝吉對被告群健公司自73年3 月16日
    起至103 年3 月15日止所負之債務為由，提供原告所有坐落
    於臺北縣永和市○○段623 地號土地（面積126.07平方公尺
    ，地目建，應有部分1/4 ，下稱系爭土地）及其上同段74建
    號建物（即門牌號碼臺北縣永和市○○路○ 段191 巷2 弄20
    號4 樓，權利範圍全部，下稱系爭建物。系爭土地及建物下
    合稱系爭房地）為擔保，向臺北縣中和地政事務所（下稱中
    和地政）申請辦理本金最高限額新臺幣（下同）500,000 萬
    元之抵押權登記（下或稱群健公司抵押權），經中和地政以
    73年北中地登字第008381號收件，並於73年3 月21日辦理設
    定登記完竣。惟群健公司抵押權設定迄今，姑不論原告或王
    勝吉對被告群健公司並無任何抵押債務發生，被告群健公司
    亦已於77年2 月1 日為經濟部以經商字第03509 號函（下稱
    經濟部函）辦理解散登記在案，是縱發生77年2 月1 日以前
    應清償之抵押債權存在，其請求權最長之消滅時效期間77年
    2 月1 日起算至92年1 月31日亦已完成，而被告群健公司並
    未曾於時效完成前對原告及王勝吉行使債權，原告提出時效
    抗辯；又被告群健公司自77年2 月1 日解散登記後亦不可能
    再對原告及王勝吉行使債權請求權及實行抵押權，縱以群健
    公司抵押權存續期間至103 年3 月15日，將來亦確定不再發
    生債權，是依民法第125 條、第880 條及最高法院83年臺上
    字第1055號判例意旨，群健公司抵押債權罹於時效，而群健
    公司抵押權亦已消滅，將來亦確定不再發生債權，是原告依
    民法第767 條，請求塗銷健群公司抵押權。原告復於76 年8
    月25日，以擔保債務人即原告對被告辛○○自76年8 月24日
    起至76年12月31日止所負之債務為由，提供原告所有系爭房
    地為擔保，向中和地政申請辦理本金最高限額1,500,000 萬
    元之抵押權登記（下或稱辛○○抵押權），經中和地政以76
    年北中地登字第030898號收件，並於76年8 月25日辦理設定
    登記完竣。惟辛○○抵押權設定迄今，姑不論原告對被告辛
    ○○並無任何抵押債務發生，縱有76年12月31 日 以前應清
    償之抵押債權存在，其請求權最長之消滅時效期間77年1 月
    1 日起算至91年12月31日亦已完成，而被告辛○○並未曾於
    時效完成前對原告行使債權，原告提出時效抗辯；又被告辛
    ○○未於抵押債權時效完成後5 年內實行抵押權，是依民法
    第125 條、第880 條規定，辛○○抵押債權罹於時效，而辛
    ○○抵押權亦已消滅，是原告依民法第767 條，請求塗銷辛
    ○○抵押權。並聲明聲明：如主文所示。
三、被告辛○○則以：原告積欠被告辛○○及其父（即本件被告
    辛○○訴訟代理人庚○○）債務合計4,000 餘萬元，其中積
    欠被告辛○○1,500,000 元，原告尚曾遭相關刑案判處有期
    徒刑3 年餘，至今未還。被告辛○○於辛○○抵押權設定後
    迄今並未曾向原告請求返還或提起民事訴訟等情為辯。並聲
    明：原告之訴駁回。
四、按「請求權，因15年間不行使而消滅。但法律所定期間較短
    者，依其規定。」，「以抵押權擔保之債權，其請求權已因
    時效而消滅，如抵押權人，於消滅時效完成後，5 年間不實
    行其抵押權者，其抵押權消滅。」，民法第125 條、第880
    條定有明文。次按「最高限額抵押契約定有存續期間者，其
    期間雖未屆滿，然若其擔保之債權所由生之契約已合法終止
    或因其他事由而消滅，且無既存之債權，而將來亦確定不再
    發生債權，其原擔保之存續期間內所可發生之債權，已確定
    不存在，依抵押權之從屬性，應許抵押人請求抵押權人塗銷
    抵押權設定登記。」（最高法院83年臺上字第1055號判例意
    旨參照）。再按「對於妨害其所有權者，得請求除去之。」
    民法第767 條中段亦規定甚明。原告主張之上開情事，業據
    其提出系爭房地之土地、建物登記謄本、經濟部函、被告群
    健公司變更登記事項卡等件為證。被告辛○○雖以：原告積
    欠其及其父庚○○債務合計4,000 餘萬元，至今未還，惟其
    於辛○○抵押權設定後迄今並未曾向原告請求返還或提起民
    事訴訟等情為辯，惟辛○○抵押權存續期間既至76年12月31
    日止，被告辛○○未於斯日起15年內向原告請求或提起民事
    訴訟，原告復為時效抗辯，被告辛○○又未於時效完成後5
    年間行使辛○○抵押權，是揆諸首揭說明，辛○○抵押權業
    已消滅；而被告群健公司既經合法通知均無正當理由未到場
    ，亦未提出任何書狀為何答辯，是原告主張群健公司、辛○
    ○抵押權業已消滅之事實與證據及事實並無相違，應堪信為
    真正。
五、從而，原告依據民法第767 條中段之法律關係，據以提起本
    件訴訟，請求如主文所示，即無不合，應予准許。
六、本件事證已臻明確，兩造其餘攻擊防禦方法及舉證，經本院
    審酌後，或與本件之爭執無涉，或對本件判決結果不生影響
    ，爰不一一論述，併此敘明。
七、訴訟費用負擔之依據：民事訴訟法第79條。
中    華    民    國    97    年    11    月    11    日
                  民事第二庭法  官  鍾啟煌
以上正本係照原本作成。
如對本判決上訴，須於判決送達後20日內，向本院提出上訴狀，
上訴臺灣高等法院（應按他造人數提出繕本）。
中    華    民    國    97    年    11    月    11    日
                            書記官  張國仁


司法院資訊處製作；財團法人民間司法改革基金會備份。
